【裁判字號】    99,交聲,1435
【裁判日期】    990913
【裁判案由】    違反道路交通管理處罰條例聲明異議
【裁判全文】
臺灣臺北地方法院交通事件裁定        99年度交聲字第1435號
原處分機關  臺北市交通事件裁決所
異  議  人
即受處分人  甲○○
上列異議人即受處分人因違反道路交通管理處罰條例案件，對於
臺北市交通事件裁決所中華民國99年8 月23日所為之處分（原處
分案號：北市裁罰字第裁22-AEW926678號）聲明異議，本院裁定
如下：
    主  文
原處分關於罰鍰新臺幣肆萬伍仟元部分撤銷。
上開罰鍰撤銷部分，甲○○汽車駕駛人，駕駛汽車經測試檢定酒
精濃度超過規定標準，處罰鍰新臺幣貳萬元。
其餘異議駁回。
    理  由
一、按汽車駕駛人，駕駛汽車經測試檢定酒精濃度超過規定標準
    者，處新臺幣（下同）15,000元以上60,000元以下罰鍰，並
    當場移置保管該汽車及吊扣其駕駛執照1年；汽車駕駛人，
    經裁判確定處以罰金低於本條例第92條第3項所訂最低罰鍰
    基準規定者，應依本條例裁決繳納不足最低罰鍰之部分，道
    路交通管理處罰條例第35條第1項第1款、第8項分別定有明
    文。又汽車駕駛人，有道路交通管理處罰條例第35條第1項
    規定之情形者，應接受道路交通安全講習，同條例第24條第
    1項第2款亦有明定。而汽車駕駛人飲用酒類或其他類似物後
    ，吐氣所含酒精濃度超過每公升0.25毫克或血液中酒精濃度
    超過百分之0.05以上者，不得駕車，道路交通安全規則第
    114 條第2款復定有明文。又道路交通管理處罰條例所稱之
    「汽車」，係包括「機器腳踏車」，亦為道路交通管理處罰
    條例第3條第8款所明文。
二、受處分人即異議人甲○○於民國97年6月20日凌晨0時53分許
    ，騎乘車牌號碼DRK-653號輕型機車，行經臺北市○○區○
    ○路174號前，經警攔檢並測得其呼氣所含酒精濃度達每公
    升0.58毫克（MG/L），而為臺北市政府警察局松山分局東社
    派出所員警依法掣單舉發酒後駕車之違規，嗣原處分機關於
    99 年8月23日依道路交通管理處罰條例第35條第1項第1款規
    定，裁處異議人罰鍰45,000元，吊扣駕駛執照12個月（異議
    人業已繳送駕駛執照），並應參加道路交通安全講習，異議
    人收受該裁決書，並於法定期間內聲明異議等情，有臺北市
    政府警察局舉發違反道路交通管理事件通知單、臺北市交通
    事件裁決所違反道路交通管理事件裁決書及送達證書等在卷
    可稽。
三、異議人聲明異議意旨略以：伊因酒駕違背安全駕駛乙案，業
    經臺北地方法院檢察署檢察官於97年7 月31日為緩起訴處分
    ，緩起訴期間為2年，並於99年7月30日期滿未經撤銷，伊並
    於規定時間內向國庫支付25,000元，並依觀護人之指示參與
    法治教育講座10小時，本案應已終結，卻又遭臺北市交通事
    件裁決所裁罰，為此聲明異議，請求依法賜准結案等語。
四、經查：
（一）異議人確有於97年6月20日凌晨0時53分許，騎乘機車行經
      臺北市○○區○○路174號前，為員警測得其呼氣酒精濃
      度達每公升0.58毫克而超出標準之事實，此為異議人所不
      爭執，復有臺北市政府警察局舉發違反道路交通管理事件
      通知單影本在卷可證，是異議人酒後駕車之違規行為堪以
      認定。又本件異議人之上開違規行為，同時涉犯刑法第
      185條之3之公共危險罪，經臺北地方法院檢察署檢察官於
      97年7月31日以97年度偵字第14819號為緩起訴處分，緩起
      訴期間為2年，並命異議人應於緩起訴處分確定後4個月內
      向國庫支付25,000元，並於10個月內依觀護人之指示參與
      法治教育講座10小時，而異議人已於97年11月7日支付緩
      起訴處分金等情，此有上開緩起訴處分書、臺北地方法院
      檢察署收據影本等在卷可參。
（二）按行政罰法第26條規定：「一行為同時觸犯刑事法律及違
      反行政法上義務規定者，依刑事法律處罰之。但其行為應
      處以其他種類行政罰或得沒入之物而未經法院宣告沒收者
      ，亦得裁處之。前項行為如經不起訴處分或為無罪、免訴
      、不受理、不付審理之裁判確定者，得依違反行政法上義
      務規定裁處之。」即所謂一事不二罰原則，究其立法理由
      ，係指一行為同時觸犯刑事法律及違反行政法上義務規定
      時，由於刑罰與行政罰同屬對不法行為之制裁，而刑罰之
      懲罰作用較強，故依刑事法律處罰，即足資警惕時，實無
      一事二罰再處行政罰之必要，且刑事法律處罰，由法院依
      法定程式為之，較符正當法律秩序，應予優先適用，但罰
      鍰以外之沒入或其他種類行政罰，因兼具維護公共秩序之
      作用，為達行政目的，行政機關仍得併予裁處（臺灣高等
      法院暨所屬法院96年法律座談會刑事類提案第36號研討結
      果、臺灣高等法院臺南分院97年交抗字第173 號裁定參照
      ）。次按上開條文第2項規定固未包括「緩起訴」處分在
      內，惟觀被告於緩起訴處分實質確定時，亦最終地確定免
      於受刑事訴追，且檢察官為緩起訴處分時，依刑事訴訟法
      第253條之2第1項規定，得課被告予一定之負擔或指示，
      自屬司法裁處之一種，況緩起訴之被告若依檢察官緩起訴
      處分命令，向公益團體繳納捐款或提供勞務者，即係履行
      檢察官所為緩起訴處分之命令，受處分人因上開緩起訴處
      分而剝奪其財產權或造成義務增加，主觀上前揭金錢給付
      或勞務提供義務，亦具有強制性及懲罰性，雖不若易科罰
      金係以支付金錢作為自由刑之替代，惟經由緩起訴處分條
      件之履行，得使其免於遭檢察官發動起訴程序，仍具有替
      代刑罰之效果，實質上仍等同於行政罰法第26條第1項所
      稱之「刑事法律處罰」，而有行政罰法第26條第1項「一
      事不二罰」規定之適用（臺灣高等法院暨所屬法院97年法
      律座談會刑事類提案第39號研討結果、臺灣高等法院高雄
      分院98年度交抗字第826號裁定參照）。
（三）再按道路交通管理處罰條例第35條第8項規定：「前項汽
      車駕駛人，經裁判確定處以罰金低於本條例第92條第3項
      所訂最低罰鍰基準規定者，應依本條例裁決繳納不足最低
      罰鍰之部分」，對照行政罰法第26條關於一事不二罰規定
      ，再參以司法院釋字第503號解釋所揭示：「…違反作為
      義務之行為，同時構成漏稅行為之一部或係漏稅行為之方
      法而處罰種類相同者，如從其一重處罰已足達成行政目的
      時，即不得再就其他行為併予處罰，始符憲法保障人民權
      利之意旨」之法理，違反道路交通管理處罰條例酒後駕車
      行為人，如其因同一行為所受之罰金刑事處分低於主管機
      關依該條例第92條第4項所定之最低罰鍰基準規定（指道
      路交通管理事件統一裁罰基準表）時，交通裁罰機關仍得
      裁處該行為人不足部分之罰鍰，此於受緩起訴處分而依檢
      察官命令向公益團體繳納處分金時，亦應為相同之解釋，
      否則，與其他酒後駕車受法院判處罰金而另需補繳行政罰
      鍰差額者相較，豈非公平。是以，依道路交通管理處罰條
      例第35條第8項以及違反道路交通管理事件統一裁罰基準
      及處理細則第2條所定「違反道路交通管理事件統一裁罰
      基準表」，即「汽車駕駛人駕駛機車，飲酒後其吐氣所含
      酒精成份超過每公升0.55毫克以上，應處最低罰鍰45,000
      元；同時違反刑事法律者，經裁判確定處以罰金低於本條
      例第92條第3項所定最低罰緩基準規定者，應依本條例裁
      決繳納不足最低罰鍰之部分」等相關規定，倘駕駛人所支
      付之緩起訴處分金，未達道路交通管理處罰條例第92條第
      3項所定最低罰鍰基準規定者，仍須補繳不足最低罰鍰之
      部分，始為適法（臺灣高等法院暨所屬法院97年法律座談
      會刑事類提案第39號研討結果、臺灣高等法院98年度交抗
      字第1421號裁定參照）。
（四）查本件異議人即受處分人上開酒後駕車之行為，係屬同時
      觸犯刑事法律及違反行政法上義務規定之行為，且經檢察
      官為緩起訴處分，並由異議人依緩起訴處分命令支付具有
      罰金性質之處分金。揆諸前揭說明，異議人本件酒後駕車
      行為，在繳納緩起訴處分金之範圍內，應認已經裁判確定
      處以罰金，是原處分機關漏未斟酌及此，遽依道路交通管
      理處罰條例第35條第1項第1款暨違反道路交通管理事件統
      一裁罰基準表裁處異議人罰鍰45,000元，自有未洽，惟異
      議人所支付具有罰金性質之處分金僅25,000元，其金額仍
      低於依道路交通管理處罰條例第35條第1項第1款暨違反道
      路交通管理事件統一裁罰基準表應處之罰鍰45,000元，揆
      諸上開規定及說明，就罰鍰部分仍應依該條例裁處繳納不
      足最低罰鍰之部分即20,000元。至原處分機關裁處異議人
      施以道路交通安全講習及已執行吊扣駕照部分，性質上係
      屬罰鍰以外之其他種類行政罰，依據行政罰法第26條第1
      項但書之規定，原處分機關本得依法裁處之，是此部分之
      併予裁處，於法並無不合。
（五）至於原處分機關援引交通部95年7 月17日交路字第095000
      6986號函釋以法務部行政罰法諮詢小組第1 次會議記錄，
      認「緩起訴者乃附帶條件的不起訴處分，亦即是不起訴的
      一種」，而認應維持原處分云云。惟按法官依據法律獨立
      審判，憲法第80條定有明文。各機關依其職掌就有關法規
      為釋示之行政命令，法官於審判案件時，固可予以引用，
      但仍得依據法律，表示適當之不同見解，並不受其拘束，
      司法院大法官會議解釋釋字第216 號解釋意旨可資參照。
      是原處分機關所提前開交通部函釋，既與本院前揭見解不
      同，本院並不受其拘束，附此敘明。
五、綜上所述，異議人即受處分人確有在上開時、地，因違反酒
    後駕駛車輛，經測試呼氣中酒精濃度超過規定標準之違規行
    為，原處分機關依道路交通管理處罰條例第35條第1項第1款
    規定，裁處吊扣異議人駕駛執照12個月及施以道路交通安全
    講習之其他種類行政裁罰部分，於法固無不合，異議人此部
    分異議，即無理由。惟原處分裁處異議人罰鍰45,000元之行
    政裁罰，就裁處罰鍰超過20,000元部份，有違行政罰法第26
    條第2項之「一事不二罰」規定，即難認為允當，從而，原
    處分於此部分確有違失之處，自應由本院對此部分予以撤銷
    ，並改諭知如主文第二項所示。
據上論斷，依道路交通案件處理辦法第20條前段，裁定如主文。
中    華    民    國    99    年    9     月    13    日
                      交通法庭  法  官  林瑋桓
以上正本證明與原本無異。
如不服本裁定，應於送達後5日內，向本院提出抗告狀。
中    華    民    國    99    年    9     月    13    日
                                書記官  鄭伊芸

司法院資訊處製作；財團法人民間司法改革基金會備份。
